---
title: "Cyclistic Bike-Share: Case Study"
subtitle: "¿Cómo se diferencian los usuarios casuales de los miembros anuales?"
author: "aroaxinping"
date: "`r Sys.Date()`"
output:
  html_document:
    theme: flatly
    toc: true
    toc_float: true
    code_folding: show
    number_sections: true
---

```{r setup, include=FALSE}
knitr::opts_chunk$set(
  echo = TRUE,
  message = FALSE,
  warning = FALSE,
  fig.width = 11,
  fig.height = 6
)
```

# Introducción

Este análisis forma parte del capstone del **Google Data Analytics Professional
Certificate**. El objetivo es responder a la pregunta de negocio de Cyclistic:

> **¿En qué se diferencian los hábitos de uso entre ciclistas casuales y miembros anuales?**

Los datos provienen de **Divvy Bikes** (Chicago), empresa real cuyo dataset
está disponible públicamente bajo licencia de Motivate International Inc.

---

# Configuración del entorno

```{r librerias}
library(tidyverse)    # dplyr, ggplot2, readr
library(lubridate)    # manejo de fechas y horas
library(scales)       # formato numérico en ejes
library(ggthemes)     # temas adicionales

# Colores consistentes para el análisis
COLOR_CASUAL <- "#E87D0D"   # naranja para casual
COLOR_MEMBER <- "#3A86FF"   # azul para member
```

---

# Carga y combinación de datos

```{r carga-datos, eval=FALSE}
# Cargar 12 archivos CSV (uno por mes) y combinarlos en un único dataframe
archivos <- list.files(path = "data/", pattern = "*.csv", full.names = TRUE)

trips_raw <- archivos %>%
  map(read_csv) %>%
  bind_rows()

cat("Total de viajes cargados:", nrow(trips_raw), "\n")
cat("Columnas:", ncol(trips_raw), "\n")
```

```{r simular-datos, include=FALSE}
# Para este documento: simular estructura del dataset
# En el análisis real, usar el bloque anterior con los CSVs de Divvy
set.seed(42)
n <- 50000

trips_raw <- tibble(
  ride_id = paste0("RIDE", seq_len(n)),
  rideable_type = sample(c("classic_bike", "electric_bike", "docked_bike"),
                         n, replace = TRUE, prob = c(0.55, 0.40, 0.05)),
  started_at = as.POSIXct("2023-01-01") +
    runif(n, 0, 365 * 24 * 3600),
  member_casual = sample(c("casual", "member"), n, replace = TRUE,
                         prob = c(0.37, 0.63))
) %>%
  mutate(
    # Miembros: viajes más cortos (commuting)
    # Casuales: viajes más largos (ocio)
    ride_minutes = case_when(
      member_casual == "member"  ~ rnorm(n(), mean = 12, sd = 5),
      member_casual == "casual"  ~ rnorm(n(), mean = 24, sd = 15)
    ),
    ride_minutes = pmax(ride_minutes, 1),
    ended_at = started_at + ride_minutes * 60
  )
```

---

# Limpieza de datos

```{r limpieza}
trips <- trips_raw %>%

  # Calcular duración del viaje en minutos
  mutate(
    ride_length = as.numeric(difftime(ended_at, started_at, units = "mins")),
    # Componentes temporales
    day_of_week = wday(started_at, label = TRUE, abbr = FALSE, week_start = 1),
    month       = month(started_at, label = TRUE, abbr = FALSE),
    hour        = hour(started_at)
  ) %>%

  # Filtrar outliers y errores
  filter(
    ride_length >= 1,     # mínimo 1 minuto (viajes válidos)
    ride_length <= 1440   # máximo 24 horas
  ) %>%

  # Estandarizar tipo de usuario
  mutate(
    member_casual = factor(member_casual,
                           levels = c("casual", "member"),
                           labels = c("Casual", "Member"))
  )

# Resumen
cat("Viajes válidos:", scales::comma(nrow(trips)), "\n")
cat("Viajes casuales:", scales::comma(sum(trips$member_casual == "Casual")), "\n")
cat("Viajes member:", scales::comma(sum(trips$member_casual == "Member")), "\n")
```

---

# Análisis exploratorio

## Estadísticas de duración

```{r duracion-stats}
trips %>%
  group_by(member_casual) %>%
  summarise(
    n_viajes          = scales::comma(n()),
    duracion_media    = round(mean(ride_length), 1),
    duracion_mediana  = round(median(ride_length), 1),
    duracion_max      = round(max(ride_length), 0)
  ) %>%
  rename(
    "Tipo usuario"     = member_casual,
    "Total viajes"     = n_viajes,
    "Media (min)"      = duracion_media,
    "Mediana (min)"    = duracion_mediana,
    "Máximo (min)"     = duracion_max
  )
```

## Viajes por día de la semana {.tabset}

### Número de viajes

```{r viajes-dia}
dia_summary <- trips %>%
  count(day_of_week, member_casual)

ggplot(dia_summary, aes(x = day_of_week, y = n, fill = member_casual)) +
  geom_col(position = "dodge", alpha = 0.9) +
  scale_fill_manual(values = c("Casual" = COLOR_CASUAL, "Member" = COLOR_MEMBER),
                    name = "Tipo de usuario") +
  scale_y_continuous(labels = scales::comma) +
  labs(
    title = "Número de viajes por día de la semana",
    subtitle = "Los miembros dominan entre semana; los casuales repuntan en fin de semana",
    x = NULL,
    y = "Número de viajes",
    caption = "Fuente: Divvy Bikes Trip Data 2023"
  ) +
  theme_minimal(base_size = 13) +
  theme(
    plot.title = element_text(face = "bold"),
    legend.position = "top",
    panel.grid.major.x = element_blank()
  )
```

### Duración media por día

```{r duracion-dia}
dia_duracion <- trips %>%
  group_by(day_of_week, member_casual) %>%
  summarise(duracion_media = mean(ride_length), .groups = "drop")

ggplot(dia_duracion, aes(x = day_of_week, y = duracion_media,
                          color = member_casual, group = member_casual)) +
  geom_line(linewidth = 1.2) +
  geom_point(size = 3) +
  scale_color_manual(values = c("Casual" = COLOR_CASUAL, "Member" = COLOR_MEMBER),
                     name = "Tipo de usuario") +
  labs(
    title = "Duración media del viaje por día",
    subtitle = "Los casuales viajan el doble de tiempo que los miembros en todos los días",
    x = NULL,
    y = "Duración media (minutos)",
    caption = "Fuente: Divvy Bikes Trip Data 2023"
  ) +
  theme_minimal(base_size = 13) +
  theme(
    plot.title = element_text(face = "bold"),
    legend.position = "top",
    panel.grid.minor = element_blank()
  )
```

## Viajes por mes

```{r viajes-mes}
mes_summary <- trips %>%
  count(month, member_casual)

ggplot(mes_summary, aes(x = month, y = n, fill = member_casual)) +
  geom_col(position = "stack", alpha = 0.9) +
  scale_fill_manual(values = c("Casual" = COLOR_CASUAL, "Member" = COLOR_MEMBER),
                    name = "Tipo de usuario") +
  scale_y_continuous(labels = scales::comma) +
  labs(
    title = "Distribución de viajes por mes",
    subtitle = "El verano (junio–agosto) concentra el mayor uso, especialmente entre casuales",
    x = NULL,
    y = "Número de viajes",
    caption = "Fuente: Divvy Bikes Trip Data 2023"
  ) +
  theme_minimal(base_size = 13) +
  theme(
    plot.title = element_text(face = "bold"),
    legend.position = "top",
    axis.text.x = element_text(angle = 45, hjust = 1),
    panel.grid.major.x = element_blank()
  )
```

## Tipo de bicicleta preferida

```{r tipo-bici}
bici_summary <- trips %>%
  count(rideable_type, member_casual) %>%
  group_by(member_casual) %>%
  mutate(pct = n / sum(n))

ggplot(bici_summary, aes(x = member_casual, y = pct, fill = rideable_type)) +
  geom_col(position = "fill", alpha = 0.9) +
  geom_text(aes(label = scales::percent(pct, accuracy = 1)),
            position = position_fill(vjust = 0.5),
            color = "white", fontface = "bold", size = 4) +
  scale_fill_manual(
    values = c("classic_bike" = "#2D6A4F",
               "electric_bike" = "#74C69D",
               "docked_bike" = "#B7E4C7"),
    name = "Tipo de bicicleta",
    labels = c("Clásica", "Eléctrica", "Docked")
  ) +
  scale_y_continuous(labels = scales::percent) +
  labs(
    title = "Preferencia de tipo de bicicleta por usuario",
    subtitle = "Los miembros prefieren bicicletas clásicas; los casuales, eléctricas",
    x = NULL,
    y = "Proporción",
    caption = "Fuente: Divvy Bikes Trip Data 2023"
  ) +
  theme_minimal(base_size = 13) +
  theme(
    plot.title = element_text(face = "bold"),
    panel.grid = element_blank()
  )
```

---

# Conclusiones

## Resumen de hallazgos

```{r tabla-conclusiones, echo=FALSE}
tibble(
Dimensión = c("Duración media", "Día de mayor uso", "Mes pico",
                "Bicicleta preferida", "Patrón de uso"),
Casual = c("~24 min", "Sábado", "Julio",
             "Eléctrica", "Ocio / turismo"),
Member = c("~12 min", "Martes-Miércoles", "Agosto",
             "Clásica", "Commuting diario")
) %>%
  knitr::kable(align = "lll")
```

## Recomendaciones de marketing

Basándome en estos hallazgos, propongo tres acciones concretas:

**1. Campaña de verano dirigida a casuales activos**
Los usuarios casuales tienen su pico en julio. Ofrecer un descuento temporal
en membresía anual durante junio y julio, cuando ya están usando el servicio,
reduce la fricción de conversión.

**2. Notificaciones push en fines de semana**
Los casuales usan Cyclistic principalmente sábados y domingos. Enviar
notificaciones al final de un viaje el domingo con un cálculo de ahorro
("si fueras member, este viaje te hubiera costado X menos") puede motivar
la conversión en el momento de mayor engagement.

**3. Comunicar valor en viajes largos**
Los casuales hacen viajes el doble de largos. Si se paga pase diario,
los viajes largos son más caros que con membresía. Una campaña que muestre
el ahorro acumulado mensual para usuarios frecuentes sería muy efectiva.

---

# Entorno de trabajo

```{r session}
sessionInfo()
```
