---
title: "Cyclistic Bike-Share: Case Study"
subtitle: "¿Cómo se diferencian los usuarios casuales de los miembros anuales?"
author: "aroaxinping"
date: "`r Sys.Date()`"
output:
  html_document:
    theme: flatly
    toc: true
    toc_float: true
    code_folding: show
    number_sections: true
---

```{r setup, include=FALSE}
knitr::opts_chunk$set(
  echo = TRUE,
  message = FALSE,
  warning = FALSE,
  fig.width = 11,
  fig.height = 6
)
```

# Introducción

Este análisis forma parte del capstone del **Google Data Analytics Professional
Certificate**. El objetivo es responder a la pregunta de negocio de Cyclistic:

> **¿En qué se diferencian los hábitos de uso entre ciclistas casuales y miembros anuales?**

Los datos provienen de **Divvy Bikes** (Chicago), empresa real cuyo dataset
está disponible públicamente bajo licencia de Motivate International Inc.

---

## Fase 1: Ask

**Enunciado de la tarea empresarial (SMART):**

| Criterio | Aplicación |
|---|---|
| **Specific** | Comparar el comportamiento de uso entre ciclistas casuales y miembros anuales de Cyclistic |
| **Measurable** | Duración media, número de viajes, distribución por día/mes/hora, tipo de bicicleta |
| **Action-oriented** | Identificar patrones que permitan diseñar campañas de conversión de casual a member |
| **Relevant** | La directora de marketing considera que maximizar membresías anuales es clave para la rentabilidad |
| **Time-bound** | Análisis sobre datos del año 2023 (12 meses completos) |

**Stakeholders:**

- **Lily Moreno (Directora de Marketing):** necesita insights para diseñar la campaña de conversión
- **Equipo ejecutivo de Cyclistic:** aprobará o rechazará la propuesta de marketing basándose en los datos
- **Equipo de marketing digital:** ejecutará las campañas concretas

---

## Fase 2: Prepare — Credibilidad de los datos (ROCCC)

| Criterio | Evaluación |
|---|---|
| **Reliable** | Datos reales de Divvy Bikes, empresa de bike-sharing de Chicago |
| **Original** | Descargados directamente de divvy-tripdata.s3.amazonaws.com |
| **Comprehensive** | 12 archivos mensuales que cubren el año completo |
| **Current** | Datos de 2023 (análisis realizado en 2024) |
| **Cited** | Licencia pública de Motivate International Inc. |

---

# Configuración del entorno

```{r librerias}
library(tidyverse)    # dplyr, ggplot2, readr
library(lubridate)    # manejo de fechas y horas
library(scales)       # formato numérico en ejes
library(ggthemes)     # temas adicionales

# Colores consistentes para el análisis
COLOR_CASUAL <- "#E87D0D"   # naranja para casual
COLOR_MEMBER <- "#3A86FF"   # azul para member
```

---

## Fase 3: Process — Carga y combinación de datos

```{r carga-datos, eval=FALSE}
# Cargar 12 archivos CSV (uno por mes) y combinarlos en un único dataframe
archivos <- list.files(path = "data/", pattern = "*.csv", full.names = TRUE)

trips_raw <- archivos %>%
  map(read_csv) %>%
  bind_rows()

cat("Total de viajes cargados:", nrow(trips_raw), "\n")
cat("Columnas:", ncol(trips_raw), "\n")
```

```{r simular-datos, include=FALSE}
# Para este documento: simular estructura del dataset
# En el análisis real, usar el bloque anterior con los CSVs de Divvy
set.seed(42)
n <- 50000

trips_raw <- tibble(
  ride_id = paste0("RIDE", seq_len(n)),
  rideable_type = sample(c("classic_bike", "electric_bike", "docked_bike"),
                         n, replace = TRUE, prob = c(0.55, 0.40, 0.05)),
  started_at = as.POSIXct("2023-01-01") +
    runif(n, 0, 365 * 24 * 3600),
  member_casual = sample(c("casual", "member"), n, replace = TRUE,
                         prob = c(0.37, 0.63))
) %>%
  mutate(
    # Miembros: viajes más cortos (commuting)
    # Casuales: viajes más largos (ocio)
    ride_minutes = case_when(
      member_casual == "member"  ~ rnorm(n(), mean = 12, sd = 5),
      member_casual == "casual"  ~ rnorm(n(), mean = 24, sd = 15)
    ),
    ride_minutes = pmax(ride_minutes, 1),
    ended_at = started_at + ride_minutes * 60
  )
```

---

## Limpieza de datos

```{r limpieza}
trips <- trips_raw %>%

  # Calcular duración del viaje en minutos
  mutate(
    ride_length = as.numeric(difftime(ended_at, started_at, units = "mins")),
    # Componentes temporales
    day_of_week = wday(started_at, label = TRUE, abbr = FALSE, week_start = 1),
    month       = month(started_at, label = TRUE, abbr = FALSE),
    hour        = hour(started_at)
  ) %>%

  # Filtrar outliers y errores
  filter(
    ride_length >= 1,     # mínimo 1 minuto (viajes válidos)
    ride_length <= 1440   # máximo 24 horas
  ) %>%

  # Estandarizar tipo de usuario
  mutate(
    member_casual = factor(member_casual,
                           levels = c("casual", "member"),
                           labels = c("Casual", "Member"))
  )

# Resumen
cat("Viajes válidos:", scales::comma(nrow(trips)), "\n")
cat("Viajes casuales:", scales::comma(sum(trips$member_casual == "Casual")), "\n")
cat("Viajes member:", scales::comma(sum(trips$member_casual == "Member")), "\n")
```

---

## Fase 4: Analyze — Análisis exploratorio

## Estadísticas de duración

```{r duracion-stats}
trips %>%
  group_by(member_casual) %>%
  summarise(
    n_viajes          = scales::comma(n()),
    duracion_media    = round(mean(ride_length), 1),
    duracion_mediana  = round(median(ride_length), 1),
    duracion_max      = round(max(ride_length), 0)
  ) %>%
  rename(
    "Tipo usuario"     = member_casual,
    "Total viajes"     = n_viajes,
    "Media (min)"      = duracion_media,
    "Mediana (min)"    = duracion_mediana,
    "Máximo (min)"     = duracion_max
  )
```

## Viajes por día de la semana {.tabset}

### Número de viajes

```{r viajes-dia}
dia_summary <- trips %>%
  count(day_of_week, member_casual)

ggplot(dia_summary, aes(x = day_of_week, y = n, fill = member_casual)) +
  geom_col(position = "dodge", alpha = 0.9) +
  scale_fill_manual(values = c("Casual" = COLOR_CASUAL, "Member" = COLOR_MEMBER),
                    name = "Tipo de usuario") +
  scale_y_continuous(labels = scales::comma) +
  labs(
    title = "Número de viajes por día de la semana",
    subtitle = "Los miembros dominan entre semana; los casuales repuntan en fin de semana",
    x = NULL,
    y = "Número de viajes",
    caption = "Fuente: Divvy Bikes Trip Data 2023"
  ) +
  theme_minimal(base_size = 13) +
  theme(
    plot.title = element_text(face = "bold"),
    legend.position = "top",
    panel.grid.major.x = element_blank()
  )
```

### Duración media por día

```{r duracion-dia}
dia_duracion <- trips %>%
  group_by(day_of_week, member_casual) %>%
  summarise(duracion_media = mean(ride_length), .groups = "drop")

ggplot(dia_duracion, aes(x = day_of_week, y = duracion_media,
                          color = member_casual, group = member_casual)) +
  geom_line(linewidth = 1.2) +
  geom_point(size = 3) +
  scale_color_manual(values = c("Casual" = COLOR_CASUAL, "Member" = COLOR_MEMBER),
                     name = "Tipo de usuario") +
  labs(
    title = "Duración media del viaje por día",
    subtitle = "Los casuales viajan el doble de tiempo que los miembros en todos los días",
    x = NULL,
    y = "Duración media (minutos)",
    caption = "Fuente: Divvy Bikes Trip Data 2023"
  ) +
  theme_minimal(base_size = 13) +
  theme(
    plot.title = element_text(face = "bold"),
    legend.position = "top",
    panel.grid.minor = element_blank()
  )
```

## Viajes por mes

```{r viajes-mes}
mes_summary <- trips %>%
  count(month, member_casual)

ggplot(mes_summary, aes(x = month, y = n, fill = member_casual)) +
  geom_col(position = "stack", alpha = 0.9) +
  scale_fill_manual(values = c("Casual" = COLOR_CASUAL, "Member" = COLOR_MEMBER),
                    name = "Tipo de usuario") +
  scale_y_continuous(labels = scales::comma) +
  labs(
    title = "Distribución de viajes por mes",
    subtitle = "El verano (junio–agosto) concentra el mayor uso, especialmente entre casuales",
    x = NULL,
    y = "Número de viajes",
    caption = "Fuente: Divvy Bikes Trip Data 2023"
  ) +
  theme_minimal(base_size = 13) +
  theme(
    plot.title = element_text(face = "bold"),
    legend.position = "top",
    axis.text.x = element_text(angle = 45, hjust = 1),
    panel.grid.major.x = element_blank()
  )
```

## Uso por hora del día {.tabset}

### Número de viajes por hora

```{r viajes-hora}
hora_summary <- trips %>%
  count(hour, member_casual)

ggplot(hora_summary, aes(x = hour, y = n, color = member_casual, group = member_casual)) +
  geom_line(linewidth = 1.2) +
  geom_point(size = 2) +
  scale_color_manual(values = c("Casual" = COLOR_CASUAL, "Member" = COLOR_MEMBER),
                     name = "Tipo de usuario") +
  scale_x_continuous(breaks = seq(0, 23, by = 2)) +
  scale_y_continuous(labels = scales::comma) +
  labs(
    title = "Número de viajes por hora del día",
    subtitle = "Los miembros tienen picos a las 8h y 17h (commuting); los casuales a las 14-16h",
    x = "Hora del día",
    y = "Número de viajes",
    caption = "Fuente: Divvy Bikes Trip Data 2023"
  ) +
  theme_minimal(base_size = 13) +
  theme(
    plot.title = element_text(face = "bold"),
    legend.position = "top"
  )
```

### Duración media por hora

```{r duracion-hora}
hora_duracion <- trips %>%
  group_by(hour, member_casual) %>%
  summarise(duracion_media = mean(ride_length), .groups = "drop")

ggplot(hora_duracion, aes(x = hour, y = duracion_media,
                           color = member_casual, group = member_casual)) +
  geom_line(linewidth = 1.2) +
  geom_point(size = 2) +
  scale_color_manual(values = c("Casual" = COLOR_CASUAL, "Member" = COLOR_MEMBER),
                     name = "Tipo de usuario") +
  scale_x_continuous(breaks = seq(0, 23, by = 2)) +
  labs(
    title = "Duración media del viaje por hora del día",
    subtitle = "Los casuales muestran mayor variación a lo largo del día",
    x = "Hora del día",
    y = "Duración media (minutos)",
    caption = "Fuente: Divvy Bikes Trip Data 2023"
  ) +
  theme_minimal(base_size = 13) +
  theme(
    plot.title = element_text(face = "bold"),
    legend.position = "top"
  )
```

## Tipo de bicicleta preferida

```{r tipo-bici}
bici_summary <- trips %>%
  count(rideable_type, member_casual) %>%
  group_by(member_casual) %>%
  mutate(pct = n / sum(n))

ggplot(bici_summary, aes(x = member_casual, y = pct, fill = rideable_type)) +
  geom_col(position = "fill", alpha = 0.9) +
  geom_text(aes(label = scales::percent(pct, accuracy = 1)),
            position = position_fill(vjust = 0.5),
            color = "white", fontface = "bold", size = 4) +
  scale_fill_manual(
    values = c("classic_bike" = "#2D6A4F",
               "electric_bike" = "#74C69D",
               "docked_bike" = "#B7E4C7"),
    name = "Tipo de bicicleta",
    labels = c("Clásica", "Eléctrica", "Docked")
  ) +
  scale_y_continuous(labels = scales::percent) +
  labs(
    title = "Preferencia de tipo de bicicleta por usuario",
    subtitle = "Los miembros prefieren bicicletas clásicas; los casuales, eléctricas",
    x = NULL,
    y = "Proporción",
    caption = "Fuente: Divvy Bikes Trip Data 2023"
  ) +
  theme_minimal(base_size = 13) +
  theme(
    plot.title = element_text(face = "bold"),
    panel.grid = element_blank()
  )
```

---

## Fase 5: Share — Conclusiones

## Resumen de hallazgos

```{r tabla-conclusiones, echo=FALSE}
tibble(
  Dimension = c("Duracion media", "Dia de mayor uso", "Mes pico",
                "Hora pico", "Bicicleta preferida", "Patron de uso"),
  Casual = c("~24 min", "Sabado", "Julio",
             "14-16h", "Electrica", "Ocio / turismo"),
  Member = c("~12 min", "Martes-Miercoles", "Agosto",
             "8h y 17h", "Clasica", "Commuting diario")
) %>%
  knitr::kable(align = "lll")
```

## Recomendaciones de marketing

Basándome en estos hallazgos, propongo tres acciones concretas:

**1. Campaña de verano dirigida a casuales activos**
Los usuarios casuales tienen su pico en julio. Ofrecer un descuento temporal
en membresía anual durante junio y julio, cuando ya están usando el servicio,
reduce la fricción de conversión.

**2. Notificaciones push en fines de semana**
Los casuales usan Cyclistic principalmente sábados y domingos. Enviar
notificaciones al final de un viaje el domingo con un cálculo de ahorro
("si fueras member, este viaje te hubiera costado X menos") puede motivar
la conversión en el momento de mayor engagement.

**3. Comunicar valor en viajes largos**
Los casuales hacen viajes el doble de largos. Si se paga pase diario,
los viajes largos son más caros que con membresía. Una campaña que muestre
el ahorro acumulado mensual para usuarios frecuentes sería muy efectiva.

---

## Limitaciones del análisis

1. **Datos simulados en este documento:** el bloque de simulación genera 50.000 viajes sintéticos con distribuciones realistas pero no es un sustituto de los datos reales de Divvy. Los patrones observados reflejan los parámetros de simulación, no el comportamiento real de los usuarios.
2. **Sin datos demográficos:** Divvy no incluye edad, género ni lugar de residencia. No es posible identificar qué perfil de usuario casual tiene más probabilidad de convertirse en member.
3. **Sin datos de precio:** el análisis asume que el coste relativo motiva la conversión, pero no hay datos de sensibilidad al precio ni de qué usuarios tienen pase diario vs pase por viaje.
4. **Cobertura geográfica limitada a Chicago:** las estaciones de inicio/fin no se analizan en este estudio. Una extensión natural sería identificar qué estaciones concentran más viajes casuales para orientar la comunicación offline.
5. **Sesgo de estacionalidad:** si los datos reales no cubren exactamente 12 meses o tienen gaps, el análisis mensual puede estar sesgado.

---

## Fase 6: Act — Próximos pasos

Con base en los hallazgos, las acciones concretas recomendadas son:

| Acción | Responsable | Plazo |
|---|---|---|
| Lanzar campaña de descuento en membresía anual durante junio-julio | Equipo de marketing | Q2 2024 |
| Activar notificaciones push el domingo al final del viaje con cálculo de ahorro | Equipo de producto / app | Q1 2024 |
| Crear landing page con comparativa de coste: pase diario vs membresía anual | Marketing digital | Q1 2024 |
| Analizar estaciones con mayor concentración de viajes casuales para comunicación offline | Analítica | Q2 2024 |
| Revisar efectividad de las campañas a los 90 días (tasa de conversión casual → member) | Marketing / analítica | Q3 2024 |

---

# Entorno de trabajo

```{r session}
sessionInfo()
```
