# NOTA: Este archivo corresponde a la version anterior del certificado (pre-2024),
# cuando el curso 7 usaba R en lugar de Python. Se conserva como referencia.

---
title: "Análisis del Catálogo de Netflix"
author: "aroaxinping"
date: "`r Sys.Date()`"
output:
  html_document:
    theme: flatly
    toc: true
    toc_float: true
    code_folding: show
---

```{r setup, include=FALSE}
knitr::opts_chunk$set(
  echo = TRUE,
  message = FALSE,
  warning = FALSE,
  fig.width = 10,
  fig.height = 6
)
```

## Introducción

Este análisis explora el catálogo de Netflix usando R y ggplot2. El dataset
proviene de Kaggle (Netflix Movies and TV Shows, por Shivam Bansal) y contiene
información sobre más de 8,000 títulos disponibles en la plataforma.

**Preguntas que respondemos:**

1. ¿Qué porcentaje del catálogo son películas vs series?
2. ¿Cómo ha crecido el catálogo a lo largo del tiempo?
3. ¿Qué países producen más contenido?
4. ¿Cuáles son los géneros más frecuentes?
5. ¿Cómo se distribuye la duración de las películas?

---

## 1. Preparación del entorno

```{r librerias}
library(tidyverse)   # dplyr, ggplot2, readr, stringr, tidyr
library(lubridate)   # manejo de fechas
library(scales)      # formato de ejes
library(ggthemes)    # temas adicionales para ggplot2
```

---

## 2. Carga y limpieza de datos

```{r carga-datos}
# Cargar el dataset
netflix <- read_csv("netflix_titles.csv")

# Vista general
glimpse(netflix)
```

```{r limpieza}
netflix_clean <- netflix %>%
  # Limpiar columna de fecha
  mutate(
    date_added = mdy(str_trim(date_added)),
    year_added = year(date_added),
    month_added = month(date_added, label = TRUE, abbr = FALSE)
  ) %>%
  # Separar duración: películas en minutos, series en temporadas
  mutate(
    duration_num = as.numeric(str_extract(duration, "\\d+")),
    duration_unit = str_extract(duration, "[A-Za-z]+.*")
  ) %>%
  # Eliminar filas con clasificación incorrecta en rating
  filter(!rating %in% c("74 min", "84 min", "66 min")) %>%
  # Solo filas con fecha de alta
  filter(!is.na(date_added))

# Resumen de datos limpios
cat("Filas totales:", nrow(netflix_clean), "\n")
cat("Periodo cubierto:", min(netflix_clean$date_added, na.rm = TRUE),
    "a", max(netflix_clean$date_added, na.rm = TRUE), "\n")
```

---

## 3. Películas vs Series

```{r tipo-contenido}
tipo_resumen <- netflix_clean %>%
  count(type) %>%
  mutate(
    porcentaje = n / sum(n),
    etiqueta = paste0(type, "\n", scales::comma(n), " títulos\n(",
                      scales::percent(porcentaje, accuracy = 0.1), ")")
  )

ggplot(tipo_resumen, aes(x = "", y = n, fill = type)) +
  geom_col(width = 1, color = "white", linewidth = 1.5) +
  coord_polar(theta = "y") +
  geom_text(aes(label = etiqueta),
            position = position_stack(vjust = 0.5),
            color = "white", fontface = "bold", size = 4.5) +
  scale_fill_manual(values = c("Movie" = "#E50914", "TV Show" = "#221F1F")) +
  labs(
    title = "Composición del catálogo de Netflix",
    subtitle = "Las películas representan casi 7 de cada 10 títulos",
    caption = "Fuente: Kaggle — Netflix Movies and TV Shows"
  ) +
  theme_void() +
  theme(
    legend.position = "none",
    plot.title = element_text(hjust = 0.5, size = 16, face = "bold"),
    plot.subtitle = element_text(hjust = 0.5, size = 12, color = "gray40"),
    plot.caption = element_text(color = "gray60", size = 9)
  )
```

---

## 4. Evolución del catálogo por año

```{r evolucion}
evolucion <- netflix_clean %>%
  filter(!is.na(year_added), year_added >= 2008) %>%
  count(year_added, type)

ggplot(evolucion, aes(x = year_added, y = n, fill = type)) +
  geom_area(alpha = 0.85, position = "stack") +
  geom_vline(xintercept = 2019, linetype = "dashed", color = "gray50") +
  annotate("text", x = 2019.2, y = 1800,
           label = "Pico 2019", hjust = 0, color = "gray30", size = 3.5) +
  scale_fill_manual(
    values = c("Movie" = "#E50914", "TV Show" = "#221F1F"),
    name = "Tipo"
  ) +
  scale_x_continuous(breaks = 2008:2021) +
  scale_y_continuous(labels = scales::comma) +
  labs(
    title = "Crecimiento del catálogo de Netflix",
    subtitle = "Títulos añadidos por año",
    x = "Año",
    y = "Títulos añadidos",
    caption = "Fuente: Kaggle — Netflix Movies and TV Shows"
  ) +
  theme_minimal(base_size = 13) +
  theme(
    plot.title = element_text(face = "bold"),
    panel.grid.minor = element_blank(),
    axis.text.x = element_text(angle = 45, hjust = 1)
  )
```

---

## 5. Top 10 países productores

```{r paises}
paises <- netflix_clean %>%
  filter(!is.na(country)) %>%
  # Separar países múltiples y quedarse con el primero
  mutate(pais_principal = str_trim(str_extract(country, "^[^,]+"))) %>%
  count(pais_principal, sort = TRUE) %>%
  slice_head(n = 10)

ggplot(paises, aes(x = n, y = fct_reorder(pais_principal, n))) +
  geom_col(fill = "#E50914", alpha = 0.85) +
  geom_text(aes(label = scales::comma(n)), hjust = -0.1, size = 3.8) +
  scale_x_continuous(expand = expansion(mult = c(0, 0.1))) +
  labs(
    title = "Top 10 países con más títulos en Netflix",
    subtitle = "Estados Unidos lidera con amplia ventaja",
    x = "Número de títulos",
    y = NULL,
    caption = "Fuente: Kaggle — Netflix Movies and TV Shows"
  ) +
  theme_minimal(base_size = 13) +
  theme(
    plot.title = element_text(face = "bold"),
    panel.grid.major.y = element_blank()
  )
```

---

## 6. Géneros más frecuentes

```{r generos}
generos <- netflix_clean %>%
  filter(!is.na(listed_in)) %>%
  separate_rows(listed_in, sep = ", ") %>%
  count(listed_in, sort = TRUE) %>%
  slice_head(n = 12) %>%
  rename(genero = listed_in)

ggplot(generos, aes(x = n, y = fct_reorder(genero, n))) +
  geom_col(aes(fill = n), show.legend = FALSE) +
  scale_fill_gradient(low = "#ff9999", high = "#E50914") +
  geom_text(aes(label = scales::comma(n)), hjust = -0.1, size = 3.5) +
  scale_x_continuous(expand = expansion(mult = c(0, 0.12))) +
  labs(
    title = "Géneros más frecuentes en Netflix",
    subtitle = "Top 12 por número de títulos etiquetados",
    x = "Número de títulos",
    y = NULL,
    caption = "Fuente: Kaggle — Netflix Movies and TV Shows"
  ) +
  theme_minimal(base_size = 12) +
  theme(
    plot.title = element_text(face = "bold"),
    panel.grid.major.y = element_blank()
  )
```

---

## 7. Distribución de duración de películas

```{r duracion}
peliculas <- netflix_clean %>%
  filter(type == "Movie", !is.na(duration_num))

# Estadísticas descriptivas
peliculas %>%
  summarise(
    minutos_media    = round(mean(duration_num), 0),
    minutos_mediana  = median(duration_num),
    minutos_min      = min(duration_num),
    minutos_max      = max(duration_num),
    desviacion_std   = round(sd(duration_num), 0)
  )
```

```{r histograma-duracion}
ggplot(peliculas, aes(x = duration_num)) +
  geom_histogram(binwidth = 5, fill = "#E50914", color = "white", alpha = 0.85) +
  geom_vline(xintercept = median(peliculas$duration_num),
             linetype = "dashed", color = "gray30", linewidth = 0.8) +
  annotate("text",
           x = median(peliculas$duration_num) + 2,
           y = 350,
           label = paste("Mediana:", median(peliculas$duration_num), "min"),
           hjust = 0, color = "gray30", size = 3.5) +
  scale_x_continuous(breaks = seq(0, 300, 30)) +
  labs(
    title = "Distribución de duración de películas en Netflix",
    subtitle = "La mayoría de las películas dura entre 80 y 120 minutos",
    x = "Duración (minutos)",
    y = "Número de películas",
    caption = "Fuente: Kaggle — Netflix Movies and TV Shows"
  ) +
  theme_minimal(base_size = 13) +
  theme(
    plot.title = element_text(face = "bold"),
    panel.grid.minor = element_blank()
  )
```

---

## 8. Conclusiones

```{r conclusiones, echo=FALSE}
cat("RESUMEN DEL ANÁLISIS — Netflix Movies and TV Shows\n")
cat("===================================================\n\n")

tipo_resumen %>%
  select(type, n, porcentaje) %>%
  mutate(porcentaje = scales::percent(porcentaje, accuracy = 0.1)) %>%
  print()
```

**Hallazgos principales:**

- El **69.6% del catálogo** son películas y el **30.4%** series
- El catálogo creció exponencialmente entre 2015 y 2019, con 2019 como año pico
- **Estados Unidos** produce más del triple que el segundo país (India)
- El género **International Movies** es el más frecuente, reflejando la expansión global de Netflix
- La duración mediana de las películas es de aproximadamente **99 minutos**

---

## Entorno de trabajo

```{r session-info}
sessionInfo()
```
